【裁判字號】    95,保險,6
【裁判日期】    950317
【裁判案由】    給付保險金等
【裁判全文】
臺灣高雄地方法院民事判決              95年度保險字第6號
原      告  丙○○○
訴訟代理人  乙○○
被      告  國泰世紀產物保險股份有限公司
法定代理人  吳英峰
訴訟代理人  甲○○
上列當事人間請求給付保險金事件，本院於民國95年3 月7 日言
詞辯論終結，判決如下：
  主      文
原告之訴及假執行之聲請均駁回。
訴訟費用由原告負擔。
  事實及理由
一、本件原告李燕欽於起訴後，於民國95年2 月4 日死亡，其繼
    承人丙○○○依法向本院聲明承受訴訟，核無不合，應予准
    許。
二、原告主張：李燕欽於民國94年4 月11日以其為被保險人及受
    益人，向被告投保「國泰產物個人意外綜合保險」（下稱「
    個人意外險」），雙方並訂有保險契約，約定保險金額為新
    臺幣（下同）150 萬元，倘李燕欽受有系爭保險契約殘廢等
    級與給付金額表所示之第一級殘廢，被告即應給付保險金15
    0 萬元。嗣李燕欽於保險期間內之94年4 月17日因交通意外
    事故，受有頭部外傷合併顱骨骨折、顱內腦挫傷及硬腦膜、
    蜘蛛膜下出血、胸部挫傷合併多處骨折、左側鎖骨骨折等傷
    害，致長期癱瘓臥床，屬前開殘廢等級與給付金額表所示之
    第一級殘廢，並於95年1 月16日依約向被告請求給付保險金
    150 萬元，竟被告遭拒絕，為此，爰依系爭保險契約，聲明
    請求被告給付150 萬元及自起訴狀繕本送達翌日起至清償日
    止，按週年利率5 ％計算之利息，並願供擔保，請准宣告假
    執行等語。
三、被告則以：李燕欽於事故發生後，血液酒精濃度達259.85mg
    /dl ，換算呼器酒精濃度測試值為1.2995mg /l ，故李燕欽
    顯係酒醉駕車，參以李燕欽於事故當時騎車行向不定，與加
    害人張博翔同為肇事原因，故本件屬系爭保險契約第14條第
    1 項3 款除外責任之情形，被告自無給付保險金之義務等語
    為辯，並聲明：(一)駁回原告之訴及其假執行之聲請。(二)如受
    不利判決，願供擔保請准免為假執行。
四、兩造不爭執之事實：
  (一)李燕欽以其為被保險人及受益人，向被告投保個人意外險，
    約定保險金額為150 萬元，倘李燕欽受有系爭保險契約殘廢
    等級與給付金額表所示之第一級殘廢，被告即應給付保險金
    150 萬元。
  (二)訴外人張博翔於94年4 月17日下午駕駛自用小客車，沿臺北
    縣五股鄉○○○路往三重方向行駛，嗣於同日下午2 時30分
    許，途經疏洪一路沼澤區停車場前，因超車、超速未保持安
    全間隔，與同向酒後駕駛機車，行向不定之李燕欽發生擦撞
    ，經臺灣省臺北縣區車輛行車事故鑑定委員會鑑定後，認訴
    外人張博翔超車、超速未保持安全間隔為肇事主因，李燕欽
    酒後駕車且行向不定為肇事次因。
  (三)李燕欽因前開交通事故，受有頭部外傷合併顱骨骨折、顱內
    腦挫傷及硬腦膜、蜘蛛膜下出血、胸部挫傷合併多處骨折、
    左側鎖骨骨折等傷害，致長期癱瘓臥床，屬系爭保險契約殘
    廢等級與給付金額表所示之第一級殘廢。
  (四)李燕欽於事故發生後，血液酒精濃度達259.85 mg/dl，換算
    呼器酒精濃度測試值為1.2995mg/l。
  (五)李燕欽與被告於系爭保險契約第14條第1 項3 款約定：被保
    險人直接因飲酒後駕（騎）車，其吐氣或血液所含酒精成分
    超過道路交通法令規定標準，致發生約定之保險事故時，被
    告不負給付保險金責任。
五、本件於95年3 月7 日經兩造同意協議整理並簡化爭點為：本
    件是否構成系爭保險契約第14條第1 項第3 款除外責任之情
    形，被告得拒絕給付保險金？
六、經查：
  (一)李燕欽與被告於系爭保險契約第14條第1 項3 款約定：被保
    險人直接因飲酒後駕（騎）車，其吐氣或血液所含酒精成分
    超過道路交通法令規定標準，致發生約定之保險事故時，被
    告不負給付保險金責任等乙節，為兩造所不爭執，並有系爭
    個人意外險基本條款1 份在卷可憑。
  (二)就醫學文獻所知，酒精對人體造成之影響，於呼氣時酒精濃
    度達0.25mg /l 即會輕度中毒，造成輕度協調功能降低，呼
    氣酒精濃度達0.5mg/l 時屬輕到中度中毒症狀，出現反應較
    慢、感覺減低、影響駕駛之狀況，呼氣時酒精濃度達1.0mg/
    l 時，已呈中度中毒，並有步態不穩、噁心嘔吐、精神混惑
    不清晰之症狀發生，有行政院國軍退除役官兵輔導委員會臺
    北榮民總醫院88年8 月5 日（88）北總內字第26868 號函文
    可據，故倘行為人酒後呼氣時酒精濃度達1.0mg/l 時，仍為
    駕車行為，無論對自己或其他用路人實均具高度危險性。而
    上開除外責任條款之約定，旨在限制被保險人因故意或重大
    過失之不當行為使保險事故發生而獲取不當之利益，以及保
    障保險人僅需於事前經其評估並願承受之風險範圍內負擔可
    能給付保險金之利益，故倘被保險人酒後駕車，其吐氣或血
    液所含酒精成分高過道路交通法令規定標準，應足以推定被
    保險人有故意或重大過失將自己置於極易致傷或死亡之高危
    險環境中，若就此情形仍由保險人負擔給付保險金之義務，
    不但易使被保險人或受益人獲取不當利益，且已逾保險人所
    願承擔之合理風險。是以，在解釋系爭保險契約關於被保險
    人直接因飲酒後駕（騎）車，其吐氣或血液所含酒精成分超
    過道路交通法令規定標準，致發生約定之保險事故，被告不
    負給付保險金責任之除外責任條款時，應認該酒後駕車行為
    如與被保險人死亡、殘廢或傷害等約定之保險事故，具相當
    因果關係時，即可認符合前開條款「直接因飲酒後駕（騎）
    車，致發生約定之保險事故」之意旨。倘就該除外責任條款
    限縮於「酒後駕駛行為係導致被保險人發生約定之保險事故
    之唯一因素或主要因素」之範圍內，將使被保險人及受益人
    獲得不當利益及保險人承擔不合理之風險，是原告主張系爭
    保險契約前開除外責任條款所得排除之範圍，應係指該保險
    事故之發生，非因外力，而由被保險人自己之行為導致，或
    雖有外力介入，但該保險事故之發生，被保險人之行為係肇
    事主因而言等云云，即不足採。
  (三)本件訴外人張博翔於上揭時、地，因超車、超速未保持安全
    間隔，與同向酒後駕駛機車，行向不定之李燕欽騎乘之機車
    發生擦撞，李燕欽因而受有頭部外傷合併顱骨骨折、顱內腦
    挫傷及硬腦膜、蜘蛛膜下出血、胸部挫傷合併多處骨折、左
    側鎖骨骨折等傷害，致長期癱瘓臥床，而李燕欽於事故發生
    後，其血液酒精濃度達259.85 mg/dl，換算呼器酒精濃度測
    試值為1.2995mg/l等節，業經本院依職權調取臺灣板橋地方
    法院檢察署94年度偵字第20651 號張博翔被訴傷害案偵查卷
    核閱無誤，並有健仁醫院診斷證明書影本3 紙及臺灣省臺北
    縣區車輛行車事故鑑定委員會鑑定意見書影本1 份在卷可稽
    ，復為兩造所不爭執，堪信為真實。
  (四)按行車速度，應依速限標誌或標線之規定；汽車超車時，應
    顯示左方向燈並於前車左側保持半公尺以上之間隔超過，行
    至安全距離後，再顯示右方向燈駛入原行路線；機器腳踏車
    不得在道路上蛇行，或僅以後輪著地或以其他危險方式駕車
    ；酒後吐氣所含酒精濃度超過0.25 mg/l ，不得駕車行駛，
    道路交通安全規則第93條第1 項、第101 條第5 款、第99條
    第2 項、第114 條第1 項第2 款，分別定有明文。查本件訴
    外人張博翔於上揭時、地，係因超車、超速未保持安全間隔
    ，致與酒後駕車且行向不定之李燕欽發生擦撞，已如前述，
    而依前揭道路交通安全規則之規定，汽車首應顯示左方向燈
    並於前車左側保持半公尺以上之間隔，方能超越前車，故本
    件交通事故之發生，張博翔為肇事主因，應堪予認定。然李
    燕欽於飲酒已達中度中毒之情況，仍騎乘機車，並有行向不
    定之危險駕車行為，與前揭臺北榮民總醫院函文所述飲酒達
    呼氣時酒精濃度達1.0mg/l 時，會有步態不穩、噁心嘔吐、
    精神混惑不清晰之情形發生相符，則李燕欽於事故發生時，
    確已達不能安全駕駛之程度，其為前開交通事故之肇事次因
    ，亦足堪認定，倘李燕欽未於酒醉之情況下為駕駛行為，當
    能避免本件交通事故之發生。故李燕欽酒後駕車行為，與其
    受有頭部外傷合併顱骨骨折、顱內腦挫傷及硬腦膜、蜘蛛膜
    下出血、胸部挫傷合併多處骨折、左側鎖骨骨折等傷害，而
    長期癱瘓臥床，致生約定之保險事故即系爭保險契約殘廢等
    級與給付金額表所示之第一級殘廢間，具相當因果關係，堪
    予認定，是揆諸首揭說明，被告抗辯本件符合前開除外條款
    之要件，拒絕給付保險金，即非無據。
七、綜上所述，本件保險事故之發生與李燕欽之酒醉駕車行為，
    具相當因果關係，符合系爭保險契約第14條第1 項第3 款除
    外責任之情形，是被告拒絕給付保險金150 萬元，洵屬有據
    。從而，原告依系爭保險契約，請求被告給付150 萬元及自
    起訴狀繕本送達翌日起至清償日止，按週年利率5 ％計算之
    利息，為無理由，應予駁回。又原告之訴既經駁回，則其假
    執行之聲請亦失所附麗，應併予駁回。
據上論結，本件原告之訴為無理由，依民事訴訟法第78條，判決
如主文。
中    華    民    國    95    年    3     月    17    日
                  民事第六庭  法  官  劉傑民
正本係照原本作成。
如不服本判決，應於送達後20日內，向本院提出上訴狀並表明上
訴理由，如於本判決宣示後送達前提起上訴者，應於判決送達後
10日內補提上訴理由書（須附繕本）。
中    華    民    國    95    年    3     月    17    日
                              書記官  楊明月


司法院資訊處製作；財團法人民間司法改革基金會備份。
